臺灣高等法院臺南分院民事判決　　　　　95年度重上字第19號
上　訴　人　己○○
訴訟代理人　蘇文奕　律師
複 代理 人　曾志青　律師
訴訟代理人　陳郁芬　律師
　　　　　　徐美玉　律師
　　　　　　黃溫信　律師
　　　　　　黃紹文　律師
被 上訴 人　南寶山開發建設股份有限公司
法定代理人　甲○○
訴訟代理人　楊水柱　律師
上列當事人間請求清償借款事件，上訴人對於中華民國95年2月2
3日臺灣臺南地方法院94年度重訴字第37號第一審判決提起上訴
，本院於96年1月9日言詞辯論終結，茲判決如下：
    主  文
上訴駁回。
第二審訴訟費用由上訴人負擔。
    事  實
甲、上訴人方面：
一、聲明：(一)原判決廢棄。(二)被上訴人應給付上訴人新台幣4,00
    0萬元，及自民國93年6月25日起至清償日止，按週年利率百
    分之10計算之利息。(三)第一、二審訴訟費用由被上訴人負擔
    。(四)請准供擔保宣告假執行。
二、陳述：除與原判決記載相同者，茲引用之外，補稱：
  (一)按當事人主張有利於己之事實者，就其事實有舉證之責任，
    民事訴訟法第277條定有明文。查本件兩造間確有系爭借款
    債權存在，既為雙方所不爭執，則被上訴人主張，因上訴人
    與訴外人皇品企業股份有限公司（下稱皇品公司）曾於91年
    10月24日簽訂股權讓渡協議書，依協議書第二條約定，上訴
    人已將系爭4,000萬元借款債權出售皇品公司，皇品公司並
    已通知被上訴人，故上訴人不得請求伊給付借款云云，則被
    上訴人就此事實自應負舉證之責。經查：
  1.91年10月24日股權讓渡協議書第二條之『部份在建工程款』
    並非指系爭借款：
    (1)91年10月24日股權讓渡協議書之見證人李明益律師於原審
    法院93年重訴字第94號案件中具結證稱：「（問：協議書第
    2條其中第3行有關部份在建工程款是何意？）就這部份當初
    沒有特別去討論，合約書是彭律師擬的」、「我參與當時，
    協議書草稿已經擬好，雙方就條件不一致，有再談稍微修改
    後定案，定稿是由彭律師定稿的」、「（問：簽約時，有無
    在討論己○○借錢給南寶山的事？）不記得了。因為當時工
    作很忙，無法時刻到場」等語，顯然該股權讓渡協議書確係
    由彭大勇律師草擬、定稿無訛，則該股權讓渡協議書所載文
    字之意涵，自屬彭大勇律師最為知悉。(2)彭大勇律師於原審
    法院93年重訴字第94號案件中具結證稱，該協議書第二條之
    約定本來就約定在建工程款，並沒有多印，意思係指每百分
    之9的股份要支出600萬元，實際上的意思與讓渡股份是同樣
    意思，這句話是多餘的等語，顯然所謂部份在建工程款係指
    被上訴人公司各股東按股權比例均應為之出資，並非指上訴
    人個人所借貸予被上訴人者，故所謂部份在建工程款應與系
    爭借款無關。(3)雖然證人薛源進於原審具結證稱：「當時在
    場當事人都有談到己○○的出售部份除了其對南寶山可以控
    管的股份外，還包括原告借給南寶山的4,000萬債權，協議
    書第二項所謂的部份「在建工程款」就是包括借款4,000萬
    。」、「在建工程款就是指己○○借給被告的4,000萬元；
    而證人謝明昌亦於原審證稱：「部份在建工程款的意思是說
    上訴人為了南寶山公司興建南寶寺有借款給南寶山公司支付
    工程款，金額大概是4,000萬元左右。上訴人也一併就其借
    給南寶山公司的債權賣給皇品公司」云云。惟皇品公司簽立
    該股權讓渡協議書之連帶保證人林宏志卻於原審法院93年重
    訴字第94號案件中，於95年5月3日言詞辯論時主張陳稱：「
    4,000萬元的問題，我是連帶保證人，但雙方在簽協議書之
    時我從未聽過4,000萬元的事情」等語；且證人戊○○（即
    曾國保）於該案件94年6月8日言詞辯論時亦到庭證稱，簽約
    當時其有在場，惟其卻於鈞院證稱，從來沒有提到這一筆債
    權的事。足見薛源進、謝明昌2人於原審之證詞不可採。(4)
    惟倘如薛源進、謝明昌等人所言，部份在建工程款即指系爭
    4,000萬元借款，衡諸該股權讓渡協議書係由專業之律師所
    草擬、定稿之情況下，豈會不明確記載系爭借款而係記載部
    份之在建工程款呢？甚至使用文義上難以認定係借款之部份
    在建工程款呢？倘若部分在建工程款係指系爭借款，何以李
    明益律師會不記得當時曾討論系爭借款呢？且如認系爭借款
    亦一併為出售之標的，何以該協議書第六條約定之皇品公司
    違約之回復原狀責任，全未記載系爭借款該如何處理呢？(5)
    雖證人戊○○及丙○○於鈞院作證時，翻異薛源進及謝明昌
    之證詞，改證稱依股權讓渡協議書之約定，上訴人係將對於
    被上訴人公司之一切權利義務均出售予皇品公司云云。惟證
    人戊○○及丙○○均為被上訴人公司股東，本件訴訟結果對
    其等之權益有所影響，所為證詞自難免偏頗。而證人戊○○
    於原審法院93年重訴字第94號案件中，於94年6月8日言詞辯
    論時已證稱：「（問：就你所知當時原告賣給被告公司的是
    包括哪些東西？）包括股權、在建工程，還有開發的權利」
    等語；證人丙○○於鈞院則證稱，簽約當時不在場，在擔任
    被上訴人公司董事長之前，很少去管該公司的事。顯然其等
    改於鈞院證稱，上訴人業將對於被上訴人公司之一切權利義
    務均出售予皇品公司云云，並不實在。且若一切權利義務均
    出售，何以股權讓渡協議書第2條之用詞並非如此呢？又上
    訴人出售予皇品公司之標的攸關皇品公司權益之主張，若係
    一切權利義務均出售，何以未詳載權利義務是哪些呢？何以
    該協議書第6條約定之皇品公司違約之回復原狀責任，並未
    加以記載系爭借款應如何處理呢？(6)尤其，上訴人與訴外人
    皇品公司於91年10月24日所簽訂之股權讓渡協議書第四條約
    定，皇品公司讓渡金之支付係採分期付款方式，迄93年6月
    15日始付清價款；而系爭4,000萬元之借款並未約定分期償
    還，且復應給付年利率百分之10之利息。兩相衡之，上訴人
    焉會捨此有利於己之付款條件呢？益見部份在建工程款並非
    指系爭借款。
  2.股權讓渡協議書附件一僅就被上訴人公司之應付費用、應付
    票據、應付帳款列出，不包括股東借款，才未將系爭4,000
    萬元之借款列入：
    (1)據卷附股權讓渡協議書附件一所載，其上所列科目僅應付
    費用、應付票據、應付帳款，並不及於股東往來，讓渡協議
    書附件一未記載系爭借款，自屬當然，乃原判決竟據之認系
    爭借款已一併出售皇品公司，顯有誤解。(2)另依卷附被上訴
    人公司91年度之資產負債表之記載，其中「應付款項」（含
    應付票據、應付帳款、應付費用、應付稅捐、應付股利及其
    他應付款）之金額為14,910,263元，「股東往來」之金額為
    108,395,799元，惟股權讓渡協議書附件一卻隻字未載股東
    往來之金額，顯見該附件一原僅就「應付款項」為記載，自
    難因其上未記載股東往來之金額，即認被上訴人未向股東借
    款或系爭借款已一併出售。(3)另參諸證人丁○○於鈞院證稱
    ，當時只是要求列出例行性之帳目，未要求列出股東往來資
    料，益徵該附件一原僅係就例行性應付費用、應付票據、應
    付帳款為記載，自難因其上未記載股東往來之金額，即認被
    上訴人未向股東借款或系爭借款已一併出售。
  3.被上訴人公司91年間之股權價值遠大於資產負債表上所記載
    之資產淨值：
    (1)查被上訴人公司所有之南寶寺納骨塔係由被上訴人公司給
    付75,314,794元之工程款予合益營造工程股份有限公司所興
    建，有卷附台灣屏東地方法院93年重訴字第75號民事判決可
    參，而被上訴人於原審94年11月23日具狀陳稱該等工程款係
    給付至89年11月10日。顯見上訴人與皇品公司簽訂系爭股權
    讓渡協議書時，南寶寺之主體建築已完成。(2)次查，依該股
    權讓渡協議書附件五「經銷契約書」第一條記載，被上訴人
    公司授權力興環球事業有限公司經銷南寶寺塔位，每位價格
    5,000元。而南寶寺規劃之塔位共有近30萬個，顯然南寶山
    公司之資產總值高達10多億元，絕非僅如資產負債表所載之
    3,000多萬元。(3)再者，被上訴人公司所有之南寶寺開發權
    原屬訴外人富鼎興開發股份有限公司所有，為了取得此依開
    發權，被上訴人公司之原始股東除了繳交資本額3,500萬元
    之股款外，另每百分之10之股份尚另額外支付2,000萬元，
    由此益徵被上訴人公司之股權價值確實遠大於資產淨值。(4)
    基上，顯見原判決徒以資產負債表所記載之被上訴人公司之
    資產淨值為3,000多萬元，率認皇品公司係以市價8倍之金額
    買受股份，進而推論系爭借款亦為出售之標的，應有違誤。
  (三)南寶山公司成立之緣由乃第三人乙○○與屏東縣獅子鄉○○
    段六二七地號土地（土地使用類別：墳墓用地）地主蕭再勝
    先生合作開發六二七地號土地興建金寶塔（靈骨塔位），乙
    ○○又將合作開發權以每百分之十權利金二千萬元，出售予
    上訴人及第三人薛源進、曾國保（信託予丙○○名義）等人
    ，再由全體開發權買受之人即上訴人與薛源進、丙○○與及
    乙○○、李富元、地主蕭再勝等人合資成立南寶山公司，資
    本額3,500萬元，股東約定地主蕭再勝擁有股權百分之10，
    其餘每股（百分之9）繳納350萬元股款，合計3,500萬元。
    嗣資金不足，除地主蕭再勝以外，由股東按股權比例借資2,
    500萬元予南寶山公司，此有證人乙○○於台灣台南地方法
    院93年度重訴字第94號回復原狀事件之證述附於　鈞院卷及
    南寶山公司87年12月18日股東會議紀錄在卷可參，亦為證人
    戊○○所稱股東集資6,000萬元之由來。足見，南寶山公司
    之原始股東取得股權除需依持股比例繳納登記之資本額及借
    資約定（每百分之9借資250萬元）外，每持股百分之10另需
    支付乙○○2,000萬元。從而，上訴人出售股權百分之52.19
    予皇品公司，該百分之52.19之股權（經營開發權），上訴
    人成本至少在1億3,917萬元以上（2,000 萬元除以百分之10
    乘以52.19加600萬元除以百分之9乘以百分之52.19）以上，
    原審漏未審酌南寶山公司對楓林段六二七地號土地之經營開
    發權（詳股權讓渡協議書第一頁第九行前言）之價值，僅以
    登記資本額與出售價格之比例，認為出售之股份價格為市價
    之八倍，買賣標的應是包括系爭債權四千萬元等語，其論述
    顯有錯誤。3.由本件股權買賣之價格1億3,000萬元與上訴人
    取得之成本1億3,917萬元相近，亦足證91年10月24日買賣之
    標的限於股權及與地主蕭再勝約定之經營開發權，不及於系
    爭借款債權4,000萬元。
  (四)股權讓渡協議書第二條約定己○○讓售之標的除股份外，另
    有「部分在建工程款」，之所以另記載部分在建工程款，係
    因為南寶山公司於資本額3,500萬元不敷使用後，又由股東
    集資2,500萬元，此有上開南寶山公司87年12月18日股東會
    議紀錄可參，而該2,500萬元，除戊○○、薛源進二人各繳
    納250萬元外，乙○○、李富元等人之部分均未繳納，皆由
    上訴人墊繳，又該2,500萬元亦迄未辦理增資，則該2,500萬
    元每單位股份之價值是否與原資本額每一股份之價值等價，
    股權之歸屬是否一併出售皇品公司均有待約定，爰於協議書
    第二條除股份以外，加列「部份在建工程款」（即2,500萬
    元借資部分），該條文所謂「部份在建工程款」並非指系爭
    4,000萬元之事實，並據證人即草擬協議書之彭大勇律師於
    原審證述在卷，被上訴人援引股權讓渡協議書第二條「部份
    在建工程款」之記載，主張系爭4,000萬元借款債權上訴人讓
    與第三人皇品公司，應不足採。
  (五)股權讓渡協議書第七條第一項雖就上訴人己○○及南寶山公
    司因南寶寺應付款項製有附件三之明細（即原審判決書附件
    一），並未列出系爭借款4,000萬元，係因皇品公司於股權
    買賣之前曾委託國大會計事務所查過南寶山公司帳目。因南
    寶山公司例行性之帳目尚未處理，皇品公司乃要求列出南寶
    山公司例行性尚未列帳之應付款作為協議書附件之事實，業
    據證人丁○○於鈞院95年8月3日準備程序證述在卷，由上開
    證述可推知：1.協議書第七條附件一僅在規範未列帳之應付
    款，雙方於協議確定其數額。未列帳又未於附件一明示者，
    約定日後應由上訴人負責，以免變動南寶山公司股東權益，
    影響股權之價值。2.至於系爭借款4,000萬元，因原即已記
    載於南寶山公司之資產負債表（股東往來項），皇品公司交
    易前查帳已知悉，其金額明確特定，對每股股東權益之影響
    透過股權比例可明確換算而可預期，自無庸再於股權移轉時
    確定其範圍或約定。3.協議書第七條既僅在對未列帳之應付
    款為約定，自不包括系爭原已列帳之股東往來4,000萬元，
    被上訴人主張包括該4,000萬元，上訴人債權已消滅（又表
    示該4,000萬元已讓與皇品公司，二者實有矛盾），應不可
    採。
  (六)被上訴人抗辯系爭4,000萬元債權，上訴人已讓與皇品公司
    ，皇品公司又讓與戊○○等人，或答辯南寶山公司已清償該
    四千萬元，上訴人否認之，被上訴人如主張已清償，債務消
    滅，應負舉證責任。本件皇品公司向上訴人買受南寶山公司
    股權（經營開發權）後，未依約給付價款4,000萬元，業據
    上訴人向台灣台南地方法院提起訴訟，主張契約解除，請求
    皇品公司回復原狀，亦經臺灣臺南地方法院93年度重訴字第
    94號判決認定上訴人解除契約係屬適法有據，皇品公司應負
    回復原狀之責可參。依上訴人與皇品公司股權讓渡協議書第
    六條約定「乙方皇品公司保證依第四條所簽發之支票均會如
    期兌現，若有一期未兌現，且乙方皇品公司未在十五日內處
    理退票事宜，則除願將之前所付予甲方己○○之金額視為違
    約金，由甲方己○○無條件沒收外，此份協議書並即失效，
    乙方皇品公司應立即回復原狀（即將所有股權移轉過戶予甲
    方己○○，並將南寶寺之開發權及所有權，歸還甲方己○○
    ）」，上開協議並經上訴人所出售之百分之52.19以外之全
    體南寶山公司股東戊○○、薛源進、丙○○、乙○○、李富
    元、蕭再勝參與，而均知悉該約定。嗣皇品公司既未依協議
    書第四條之約定給付股權價款，依前揭第六條之約定，皇品
    公司與上訴人間之約定當然失效（解除），皇品公司應立即
    回復原狀，將權利歸還上訴人。從而，縱認被上訴人所辯上
    訴人業將系爭4,000萬元債權讓與皇品公司可採，現亦因皇
    品公司違約，債權回復上訴人所有（被上訴人復無法舉證期
    間南寶山公司曾對皇品公司為清償），上訴人自得本於原債
    權向被上訴人請求返還借款及約定利息。
三、證據：除援用原審提出者外，補提股權讓渡協議書、臺灣台
    南地方法院93年度重訴字第94號言詞辯論筆錄影本、判決正
    本各乙份，並聲請傳訊證人丁○○。
乙、被上訴人方面：
一、聲明：(一)上訴駁回。(二)第二審訴訟費用由上訴人負擔。
二、陳述：除與原判決記載相同者，茲引用之外，補稱：
  (一)上訴人已將其在被上訴人公司所能掌控之全部股權及部分在
    建工程款，全部出售給皇品公司，上訴人所出售之股權中含
    系爭借款之債權，皇品公司並據以對被上訴人公司主張權利
    ，卷附上訴人與皇品公司所簽訂之股權讓渡協議書第二條所
    載『部分在建工程款』, 即指上訴人任被上訴人公司董事長
    期間出借給被上訴人公司而用於興建南寶寺之工程款中之部
    分工程款。證據：(1)上訴人自承系爭借款用於被上訴人所興
    建之南寶寺之工程款。(2)上訴人於91年10月24日與皇品公司
    簽訂上開讓渡協議書，而在此之前被上訴人因興建南寶寺至
    90年2月12日已支付工程款7,531萬餘元，而系爭借款在89年
    2月至7月已借給被上訴人公司，用以支付此工程款，結算時
    南寶寺之興建工程尚未完工，因此才會於上開股權讓渡協議
    書載明伊所出售之標的物除所掌控之股權外，尚含『部分在
    建工程款』，否則該所謂『部分在建工程款』即無特別載明
    之必要，且依股東議事錄約定上訴人所出借之款項僅用於南
    寶寺之開發興建工程之用，故而載明『部分在建工程款』而
    非載明為借款，蓋如載明為借款，即與伊另案所陳『因而增
    加南寶山公司股份之價值』不符。(3)證人謝明昌、薛源進於
    原審已證陳明確。(4)另乙○○於他案中（即臺灣臺南地方法
    院93年重訴字第94號）亦證陳系爭結款之緣由，此部分已庭
    呈乙○○於該案所為之陳述狀在卷。(5)上訴人於前開案件中
    94年3月8日所提爭點整理狀中亦陳稱「部分在建工程款是交
    由南寶山公司開發興建南寶寺之用，而增加南寶山公司股份
    之價值，故系爭讓渡協議書讓渡之標的雖記載股份及部分在
    建工程款，其實質應為南寶山公司之股份之讓渡……」，亦
    即上訴人出售全部股權給皇品公司時，已將系爭款項轉化為
    股份而出售，足證所謂「部分在建工程款」是用以支付南寶
    寺興建工程之款項，且因而增加南寶山公司讓渡時之價值，
    因此證人戊○○於該案中證陳上訴人讓渡之標的含股權、在
    建工程以及開發的權利，所謂在建工程是指現有的建築物（
    即當時尚未興建完成之南寶寺）等語，與所謂「部分在建工
    程款」實質上並無差異，蓋「在建工程」既指當時尚未完成
    之建築物即南寶寺，而此項在建工程中之「部分在建工程款
    」是上訴人借給南寶山公司之系爭款項，果上訴人所出借之
    系爭款項非屬「部分在建工程款」，則伊出售時之南寶山公
    司當另負系爭債務，南寶山公司股份又如何能增加價值？況
    上訴人於協議書上並未列舉系爭款項為南寶山公司之債務。
  (二)又上訴人上訴主張所謂「部分在建工程款」是指被上訴人公
    司各股東按股權比例均應為之出資云云，更是無稽，蓋各股
    東按股權比例之出資，已屬公司之資本而轉化為公司之股份
    ，而上訴人所持有之股份已出售，又何需特別載明「及部分
    在建工程款」。
  (三)至於彭大勇及林宏志在前開他案中陳稱簽協議書時未曾聽過
    有4,000萬借款乙事，亦可理解，蓋彼二人於上訴人據以為
    本件請求之股東會議事錄時並不在場，亦非被上訴人公司之
    股東，而上訴人與皇品公司亦未告訴伊等有關「部分在建工
    程款」所指為何，伊等當然無從知悉。
  (四)又被上訴人公司在91年10月間之價值多少？依上訴人在臺灣
    屏東地方法院所陳當時實際工程價值約為1億元（含借用之
    工程款），證人丁○○於原審亦證陳被上訴人公司實際可動
    用之資金為1億元（亦含系爭借款），則上訴人稱被上訴人
    公司之淨值有10餘億元，即屬無稽，蓋伊所稱之淨值為公司
    全部興建完成並對外出售完畢或有此價值。
  (五)上訴人對被上訴人為本件請求，是據所提之股東會紀錄及上
    訴人簽發給被上訴人兌領之支票，惟借款當時（民國八十九
    年二月至七間）上訴人為被上訴人公司之負責人，上訴人就
    此由被上訴人公司兌領之款項是否即係依股東會議紀錄所載
    用於被上訴人公司開發之費用，亦或如於原審被上訴人主張
    代上訴人償付其欠太設公司之借款5,636萬餘元而主張抵銷
    時，上訴人檢證辯稱此部分之借款是伊借用被上訴人之帳戶
    轉帳而已，亦即上訴人所提上述開給被上訴人兌領之4,000
    萬元支票款，是否確實借給被上訴人用於支付開發費用？亦
    或只是借帳戶轉帳而已？此借款並確由被上訴人公司支用於
    開發費用之事實，即應由上訴人負舉證之責。
  (六)又系爭借款如確是用於被上訴人公司開發之費用，則上訴人
    於將其在被上訴人公司所掌控之股權全數出售時，應已含於
    出售之價金中，亦即卷內之股權讓渡協議書第二條所載之「
    在建工程款中」，縱或對此尚有爭議，亦因被上訴人公司之
    總資金僅為6,000萬元（即原始資金3,500萬元，再依上述股
    東會紀錄再增資2,500萬元），而上訴人所出售之股份占公
    司百分之52餘，若非上訴人將系爭款項用於被上訴人公司上
    開唯一資產，即南寶寺之用，上訴人何能以高達1億3,000萬
    元將其在被上訴人公司之股權出售？
  (七)另據證人乙○○於臺灣台南地方法院93年度重訴字第94號案
    中，證陳伊應上訴人之要求，將其在被上訴人公司之股權質
    押登記給上訴人，上訴人才應允出借系爭借款，但上訴人竟
    將此部分質押之股權亦一併出售給皇品公司，此項事實業據
    乙○○證結並具狀陳明，日前乙○○又再發函給上訴人及皇
    品公司、被上訴人等，要求皇品公司不得依協議書付款，故
    不論依前述辯陳理由或乙○○之證陳，上訴人均無權再對被
    上訴人為本件求償。原審判決亦已調查詳實，並詳載其認定
    之事證及理由。
  (八)又臺灣台南地方法院93年重訴字第94號民事判決（該判決於
    九95年12月11日送達）亦認上訴人所出售之在被上訴人公司
    之全部股份及權利，包含本案系爭借款債權（見該判決第26
    頁）。上訴人於本案又主張伊與皇品公司因而負有回復原狀
    之義務，故系爭借款債權即回復為上訴人所有云云。惟：(1)
    上訴人與皇品公司之股權讓渡協議書已解約，皇品公司負有
    回復原狀之責，但彼等之股權讓渡之標的含股權外，並含系
    爭借款債權，已如上述，而系爭借款債權已因轉讓而轉化於
    皇品公司所承讓之股權中，皇品公司既將之再轉讓並出售股
    份，系爭借款債權已不復獨立存在，此觀彼等讓渡股權時，
    上訴人只需將股權移轉登記給皇品公司負責人時，其出賣人
    之義務即已履行完畢（見協議書第三條），嗣後皇品公司如
    果違約時，皇品公司所負回復原狀之範圍亦僅負責將所取得
    之被上訴人公司之股權及南寶寺等之開發權及所有權歸還上
    訴人（見協議書第六條），上訴人於他案（一審93年重訴字
    第94號）中亦為如此之主張（見該案判決書第28頁五），則
    上訴人再主張彼等之協議解約後，系爭債權當然回復為伊所
    有云云，即屬無稽，況上開協議書第六條亦約明，皇品公司
    違約後（謝明昌在未依約付款前即已將股權讓售給第三人）
    ，回復原狀前已將股權讓予第三人時，皇品公司即應負賠償
    之責，上訴人並有權拍賣抵押擔保之土地而已。(2)皇品公司
    取得伊與上訴人依協議書之權利後，即移由其負責人謝明昌
    取得，謝明昌再據以對被上訴人公司主張權利並為股東，故
    系爭債權已因上訴人之讓與而先後由皇品公司及謝明昌取得
    ，縱彼等之協議已解約，上訴人就系爭債權之回復請求權亦
    僅能對皇品公司為之，而無得對謝明昌，更無得逕對被上訴
    人為之法律依據，蓋系爭債權已因轉讓由皇品公司取得，皇
    品公司自有權處分，皇品公司再將之移轉給謝明昌，謝明昌
    再併予所承讓之股權轉讓給他人，而由他人據以對被上訴人
    主張權利並為股東，故系爭債權已因先後轉讓，故皇品公司
    已失去系爭債權之權利至明。上訴人至多僅能於他案中對皇
    品公司主張不能回復之賠償，而無權再對被上訴人主張。(3)
    其次，上訴人與皇品公司之股權讓渡之價金為一億三千萬元
    ，其中含系爭債權，上訴人既主張皇品公司違約而解約，並
    已據以請求回復原狀，如不能回復原狀，皇品公司即應賠償
    伊一億三千萬元，益足證明被上訴人上開抗辯理由可採。
三、證據：除援用原審提出者外，補提證人乙○○臺灣臺南地方
    法院93年度重訴字第94號民事陳述狀影本乙份。
    理  由
一、上訴人起訴主張：被上訴人公司於87年12月間向伊借款4,00
    0萬元（下稱系爭借款），約定被上訴人公司有收益時，應
    加計年息百分之10優先償還。嗣伊依約將系爭借款交付，且
    被上訴人公司亦已收益多時，卻未將系爭借款返還予伊，伊
    乃於93年5月間以存證信函催告被上訴人應於文到一個月內
    將系爭借款返還，被上訴人雖於同年月24日收受，迄今仍拒
    不清償等情，因本於消費借貸之法律關係，求為命被上訴人
    如數給付，並加付自93年6月25日起至清償日止，按週年利
    率百分之10計算利息之判決（原審判決駁回上訴人之訴）。
二、被上訴人則以：上訴人原為伊公司之負責人，於91年10月24
    日業將其在伊公司可掌控之股權及代墊之南寶寺之工程款全
    部出售給訴外人皇品公司，除簽有股權讓渡協議書一份，並
    依法辦理股東變更登記後，改由皇品公司負責人謝明昌為伊
    公司之股東，謝明昌嗣後又將所得權利全部轉讓戊○○等人
    而脫離伊公司。故上訴人在伊公司之股權及債權已全部讓與
    皇品公司，並經皇品公司據以行使權利，上訴人對伊公司已
    無何股東權利或債權可言。上訴人原係上市公司千興鋼鐵股
    份有限公司（下稱千興公司）之負責人，依其商場經驗，必
    將對伊公司之股權及債權一併出售，否則豈有於出售股權時
    未向伊求償，卻於事隔二年後才突向伊求償之理等語，資為
    抗辯。
三、經查被上訴人於87年12月間向上訴人借款4,000萬元，用以
    支付南寶寺（納骨塔）興建應付工程款，約定被上訴人公司
    有收益時，應加計年息百分之10償還。嗣上訴人於91年10月
    24日與訴外人皇品公司簽立「股權讓渡協議書」，約定：「
    甲方己○○（即上訴人）願將其目前在南寶山公司股東名冊
    內所佔有及所得掌控之股份（包括己○○、葉雅靜、台鋼金
    屬工業股份有限公司、葉雅倫、千興不鏽鋼股份有限公司、
    葉志冠等共六位），及部分在建工程款，以新台幣一億三千
    萬元之代價，讓渡與乙方皇品企業有限公司」（協議書第2
    條），並已完成股權過戶登記等情，為兩造所不爭執，並有
    上開協議書、被上訴人公司87年12月18日股東會議事錄等影
    本各一份在卷可稽（原審93年重訴字第589號卷第7頁及本院
    卷第101頁），洵堪信為真實。
四、茲兩造所爭執者厥為，上開「股權讓渡協議書」所約定上訴
    人所讓售與訴外人皇品公司者，除上訴人對於被上訴人之股
    權外，是否連同其對於被上訴人公司之系爭4,000萬元借款
    債權一併轉讓? 經查：
  (一)依上開「股權讓渡協議書」第2條約定：「甲方己○○願將
    其目前在南寶山公司股東名冊內所佔有及所得掌控之股份（
    包括己○○、葉雅靜、台鋼金屬工業股份有限公司、葉雅倫
    、千興不鏽鋼股份有限公司、葉志冠等共六位），及部分在
    建工程款，以新台幣壹億參仟萬元之代價，讓渡與乙方皇品
    企業有限公司」，其中關於「部份在建工程款」之所指為何
    ？據草擬系爭協議書之律師彭大勇於另案原審法院93年度重
    訴字第94號回復原狀事件中（上訴人本於解除買賣契約後之
    回復原狀請求權訴請皇品公司返還股權），固到庭證稱：「
    （原告訴訟代理人問：所約定部分在建工程款意義如何？）
    本來草擬的內容並沒有在建工程款這句話，後來不記得那一
    方可能是乙方（即第三人皇品公司）提出不同意見，我與甲
    方（即上訴人）討論後，甲方要我再加這句話，我才加進去
    ，根據甲方的說法當初六位股東對南寶山公司應該支出的工
    程款及股款，每百分之九的股份要支出六百萬元，實際上的
    意思與讓渡股份是同樣意思，這句話是多餘的。」、「（被
    告訴訟代理人問：當初協議書的甲方要讓渡給乙方的權利，
    是記載為股權，那所謂的股權是否指經營開發權？）我雖是
    草擬之人，當時當事人之間的真意我無法猜測，應該要問當
    事人。」、「（被告訴訟代理人問：協議書第二條之在建工
    程款是指對南寶山公司的股東權利或義務？）我個人的認知
    應該是指股東對公司的出資義務，出資之後股東自然對公司
    享有權利。」、「（被告訴訟代理人問：既然如此，與我們
    平常所稱工程款的意思顯然不同，為何要用這個詞？）這是
    原告本人告訴我的，我把他的意思寫下來，這純粹是原告個
    人的意思，沒有摻雜我個人的意思在內。」、（被告訴訟代
    理人：依你所瞭解的金額是多少？）我想應該是百分之九是
    六百萬元」等語在卷（筆錄影本置於本院卷第49頁及78頁以
    下），由上述可知，證人彭大勇係在皇品公司提出不同意見
    後經出賣人即上訴人之同意而加入該「在建工程款」之文字
    ，其僅係依上訴人之意思而書立，對其真意如何，亦不甚瞭
    解。另位讓渡協議書見證人李明益律師，上開訴訟事件亦證
    稱：合約書是彭律師擬的，其對合約內容並不清楚等語（筆
    錄置於本院第116頁以下）。
  (二)其次，被上訴人公司之成立，乃訴外人乙○○與屏東縣獅子
    鄉○○段六二七地號土地（墳墓用地）地主蕭再勝擬合作開
    發該土地興建金寶塔（靈骨塔位），乙○○又將合作開發權
    以每百分之十權利金二千萬元，出售予上訴人及第三人薛源
    進、戊○○（即曾國保）等人，再由全體開發權買受人即上
    訴人與薛源進、丙○○與及乙○○、李富元、地主蕭再勝等
    人合資成立被上訴人公司，股東約定地主蕭再勝擁有股權百
    分之10，其餘每股（百分之9）繳納350萬元股款，合計3,50
    0萬元。嗣因資金不足，經股東會決議，除地主蕭再勝以外
    ，由股東按股權比例借資共2,500萬元予被上訴人公司，惟
    上述金額仍有不足時，上訴人同意由其借資系爭4,000萬元
    予被上訴人公司等情，業據上訴人陳明在卷，並有股東會議
    事錄影本附卷足憑（原審93年重訴卷第589號第7頁）。由此
    足見，被上訴人公司僅係上述股東為開發興建納骨塔而籌資
    設立，此外並無其他在建工程，自無應收工程款可言，此亦
    為兩造所不爭。是上開協議書所指之「在建工程款」，自與
    該納骨塔興建工程攸關。而其所謂「在建工程款」並非「在
    建工程」之誤，亦據協議書起草人彭大勇於另案回復原狀訴
    訟中到庭證述甚明；且「在建工程」係指建築物本身，其屬
    南寶山公司所有，承讓股權即得擁有，亦非上訴人所得處分
    ，此當為買賣雙方所明知，應不必於此加以載明。是此所謂
    「在建工程款」應係上訴人（出賣人）就該納骨塔工程所得
    主張之相關權利，因之，始為買方所介意，並經賣方同意後
    予以載明。否則，若僅為南寶山公司之股權為交易，自無再
    載明「在建工程款」一詞之必要。
  (三)而上訴人原係被上訴人公司大股東兼負責人，其可控制股權
    超過百分之52，為兩造所不爭，其係因被上訴人公司之資金
    不足支付興建納骨塔工程所需，且向股東募資不易，始由其
    先行借資4,000萬元予公司使用，業如前述，是則關於該部
    分借資如何處理，應關係雙方之交易甚大；證人即曾參與簽
    立協議書之被上訴人股東薛源進於原審均到庭證稱：「（提
    示股權讓渡協議書，有何意見？）我看過此文件。當時在場
    當事人都有談到己○○的出售部份除了其對南寶山可以控管
    的股份外，還包括上訴人借給南寶山的4,000萬債權，協議
    書第二項所謂的部份「在建工程款」就是包括借款4,000萬
    。」、「（上訴人訴訟代理人問：請求證人說明協議書所列
    的部份在建工程款是否就是指系爭借款4,000萬元，還是系
    爭借款4,000萬元只是該在建工程款的一部分？）在建工程
    款就是指己○○借給被告的4,000萬元。」、「（上訴人訴
    訟代理人問：在簽立股權讓渡協議書當時，己○○有無跟皇
    品公司在洽談己○○借給南寶山公司債權要如何處理？）有
    談到債權的金額就是4,000萬元，所以成交價格才是1億3,00
    0萬元。」（見原審卷第209頁）；另證人即皇品公司當時之
    負責人謝明昌證稱：「（提示股權讓渡書協議書，有何意見
    ？）此協議書我有看過，部分在建工程款的意思是說上訴人
    為了南寶山公司興建南寶寺有借款給南寶山公司支付工程款
    ，金額大概是4,000萬元左右。上訴人也一併就其借給南寶
    山公司的債權賣給皇品公司。」（見原審卷第210頁），另
    證人即被上訴人公司股東丙○○亦於本院到庭證稱：「（上
    訴人己○○將南寶山公司之股權出售予皇品公司之後，有無
    包括將其原先四千萬元之借款在內一併轉讓？）當時股東在
    洽談本件買賣之際，是指出賣人己○○當時所可掌控的一切
    權利義務（包括在建工程款以及私人之債權）均不予保留，
    全部出售之意。」、「（為何未於股權讓渡協議書中明列系
    爭四千萬元之債權？）上訴人己○○當時確實曾經同意不保
    留任何權利，全部都要賣掉。」等語（見本院卷第132頁）
    ；核與證人戊○○（亦為被上訴人股東）於本院證述稱：「
    .. .. 因為協議書中之真意為包括代墊款在內之所有權利義
    務均已移轉與皇品公司；這是我個人之認知，因為當初要求
    所有股東參加開會之際，曾要求己○○須將其名下及非名下
    所有之股份必須一併處理乾淨不得拖泥帶水，不要與南寶山
    有任何瓜葛，所以他名下所有之股權必須賣光；由於南寶山
    不足之資金係由己○○代墊（包含四千萬元之部分亦屬代墊
    之部分），所以他若將權利義務轉讓的話，即與其無關，因
    此無論南寶山其後由誰經營，他均不得主張。」等語相符。
  (四)此外，參酌系爭股權讓渡協議書第7條（其他約定事項）約
    定：「(一)在簽立本協議書之前，甲方己○○及南寶山公司因
    南寶寺上有應付款項壹仟壹佰參拾玖萬玖仟貳佰元（參附件
    三），乙方皇品公司願替甲方己○○及南寶山公司支付其中
    陸佰萬元……，其餘部分由甲方己○○自行吸收。(二)除此之
    外，甲方保證若南寶山公司對外尚有積欠任何稅金、規費及
    其他一切欠款，由甲方己○○負責處理，但若係營建工程之
    相關延續費用，則自簽立本協議書日起，由乙方皇品公司負
    責處理。(三)若因南寶寺之開發所衍生之工程問題及其他糾紛
    非歸責於甲方之原因，自簽立本協議後，應由乙方皇品公司
    出面處理。但若因可歸責於甲方己○○之原因，且單一事件
    所需之金額超過10萬元，則由甲方己○○負責處理。」等情
    可知，簽協議書之乙方當事人即皇品公司，對被上訴人公司
    當時究竟積欠多少債務，非常在意，才要求上訴人應逐項列
    明，但由附件三所示，上訴人所擬至91年10月12日公司積欠
    之款項中，並未包含此筆早於87年12月間即借予公司之借款
    債權，上訴人豈有就第三人對被上訴人公司所享有之債權均
    一一予以詳載，且其中還包括當時其任被上訴人公司董事長
    之薪資1,320,000元，但對自己高達40,000,000元之債權卻
    予漏列之理？又皇品公司唯恐如附件三所示外，尚有上訴人
    漏列被上訴人公司之債務，乃再於同條第2項約定，除此以
    外，若被上訴人尚有積欠任何欠款，應由上訴人負責處理，
    不得再向皇品公司或被上訴人公司追討，可知，雙方對於被
    上訴人公司當時之負債應如何分擔，業已約定明白，豈有獨
    保留系爭借款，且金額如此龐大，卻未予約定由誰負責之理
    ?
  (五)抑且，被上訴人主張：訴外人乙○○於另案訴訟證稱本件系
    爭借款是伊以對被上訴人公司之百分之9之股權折為2,000萬
    元，將伊在被上訴人公司之股權轉給上訴人作為質押（登記
    為千興公司所有），而此部分之股權亦已由上訴人將之全部
    出售給皇品公司等情，此亦有上訴人提出原法院93年重訴字
    第94號回復原狀事件言詞辯論筆錄影本在卷足稽（本院卷第
    78頁以下），依該筆錄上記載：「（在讓渡前就南寶山公司
    的股權是否有寄在千興鋼鐵公司名下？）有的，因為要借4,
    000萬元給公司用，我以我的股權作保證，如果公司沒有還
    錢，股權就歸千興公司所有，千興公司的負責人是己○○，
    我寄給己○○的股權是占南寶山公司所有股權的百分之23，
    這部份己○○股權有賣給皇品，但是有約定要由皇品公司處
    理。」等語。查上訴人既連訴外人乙○○為擔保系爭借款而
    質押予之南寶山公司股權也一併出售，益證上訴人並無保留
    其對南寶山公司之個人債權之可能。再參酌系爭股權讓渡協
    議書第8條就上訴人出售股份以後，各股東之股權如何分配
    ，均有一一詳載，其中第1項、第2項、第4項分別約定：「
    簽立本協議書後，乙方乙○○、李富元、己方蕭再勝及庚方
    春雨公司，其在南寶山公司內存有多少股權，或股權是否再
    轉讓之問題，由乙方皇品公司與丁、己、庚三方另行協商，
    與甲方及其相關股東無任何關係。」、「不論協商如何，丁
    、己、庚三方均不得再向甲方己○○及甲方有關之各股東，
    主張或請求任何權利。」、「丁方乙○○及李富元，若有因
    股權而與甲方己○○產生任何糾紛，自簽立本協議書後，均
    由乙方皇品公司概括承受及出面處理。但若係甲方己○○與
    丁方乙○○、李富元之其他借貸，不在此限，由甲方己○○
    自行處理」等情可知，彭大勇律師於草擬契約條文時，已注
    意到上訴人與其他股東就投資被上訴人公司時，與上訴人發
    生股權之紛爭應如何處理，加以約明，以免事後有何紛爭發
    生，則上訴人如獨留系爭借款未一併出讓，理應於契約書予
    以載明；尢其買賣雙方當事人均屬從商有年、極富社會經驗
    之人，自不應造成如此重大疏失。足見，上訴人及上開證人
    等所稱上訴人已將其就南寶公司之股權及債權一併出售，並
    無保留等情，自屬有據。上訴人主張讓渡協議書所稱之「在
    建工程款」僅為各股東按其出資持股比例而應借資予公司之
    款項而言，自無可採。
  (六)又被上訴人公司係原始十位股東籌資3,500萬元所成立，其
    後因資金不足，乃決議各股東依持股比例借資合計2,500萬
    元予公司，充為納骨塔工程興建費用，惟除戊○○、薛源進
    2人各繳納250萬元外，其餘股東並未繳納，此為上訴人所是
    認，嗣乃由上訴人借資4,000萬元予公司，納骨塔始得興建
    完成，足見南寶山公司之財務狀況並非良好；且經原審法院
    依職權向財政部台灣省南區國稅局台南市分局調閱被上訴人
    公司營利事業所得稅結算申報資料，據該局以94年度10月20
    日南區國稅南市一字第0940051894號函檢送被上訴人公司91
    年度之資產負債表之記載可知，被上訴人公司91年度之資產
    淨值僅30,745,977元，尚不足資本額35,000,000元，係屬於
    虧損狀態，此由上開函文所檢送之被上訴人公司91年度營利
    事業所得稅結算申報書記載被上訴人公司課稅所得額為負26
    ,778元（見原審卷第143頁），益足證明。雖上訴人主張被
    上訴人公司91年間之股權價值大於資產負債表上所記載之資
    產淨值：股權讓渡協議書附件五「經銷契約書」第一條記載
    ，被上訴人授權力興環球事業有限公司經銷「南寶寺」塔位
    ，每位價格為5,000元。而南寶寺所規劃之塔位共有近30萬
    個，此有證人乙○○於原審法院93年重訴字第94號案件中之
    證詞即可證明之，顯然南寶山公司之資產總值高達10多億元
    ，絕非僅如資產負債表所記載之3,000多萬元，再者，被上
    訴人公司所有之南寶寺開發權原屬訴外人富鼎興開發股份有
    限公司所有，為了取得此一開發權，被上訴人公司之原始股
    東除了繳交資本額3,500萬元之股款外，另每百分之10之股
    份尚另額外支付2,000萬元，且3,500萬元僅係南寶山公司設
    立之初於章程約定繳足之股款，並不包含其他財產權之價值
    。從而，上訴人出售股權百分之52.19予皇品公司，該百分
    之52.19之股權（經營開發權），上訴人成本至少在1億3,91
    7萬元以上，其自不可能將系爭債權一併出售等語。惟查被
    上訴人縱擁有近30萬個塔位，然其何時能全部售出？仍在未
    定之天。縱能全部售出，仍須扣除經銷出售塔位所需之成本
    、相關人事、管銷費用之支出，何能全數獲利。況且上訴人
    出售股權之際，被上訴人公司仍係處於虧損之狀態，仍需股
    東挹注資金，在此財務窘境之下，被上訴人公司何時始能開
    始獲利猶未可知，上訴人於皇品公司願買受其手中持有之股
    份時，系爭借款雖約定有百分之10之利息，為避免系爭借款
    日後追討困難，而一併將之讓與皇品公司，亦屬合於常情。
  (七)另證人戊○○於原法院93年重訴字第94號案件中，於94年6
    月8日言詞辯論時雖證稱：「（問：就你所知當時原告賣給
    被告公司的是包括哪些東西？）包括股權、在建工程，還有
    開發的權利」等語；另擔任皇品公司簽立該股權讓渡協議書
    之連帶保證人林宏志於上開訴訟中，曾陳稱：「我是連帶保
    證人，但雙方在簽協議書之時我從未聽過4,000萬元的事情
    。」等語；惟戊○○於上開證述中亦已提及除股權外，尚包
    括在建工程之相關權利，而於本院作證時亦稱上訴人確已將
    包含系爭借款債權在內之權利讓渡與皇品公司，並未保留系
    爭債權無訛；至於林宏志則僅係買方皇品公司履約之連帶保
    證人，其所負責任在於保證買受人就買賣價金之履行，至於
    買賣過程如何，尚非其所能瞭解，是其稱於簽約時雙方未提
    及系爭借款之事，自均難為有利於上訴人之認定。至於，雙
    方股權讓渡協議書第6條雖載若協議書失效，買受人所負回
    復原狀義務為：「將所有股權移轉過戶予甲方己○○，並將
    【南寶寺】之開發權及所有權，歸還甲方己○○」，而未提
    及系爭借款債權一情；查上開協議書第2條既載：甲方己○
    ○將所得掌控之股份及部分在建工程款，以一億三千萬元之
    代價，讓渡與乙方皇品公司，而未直言系爭借款債權，業如
    前述，則其於協議書第6條未將系爭債權明文列入，亦可理
    解，不得執此而認定上訴人所出售者，僅為股權而未及債權
    。併予敘明。
  (八)按解釋意思表示，應探求當事人之真意，不得拘泥於所用之
    辭句，民法第98條定有明文；再按解釋私人之契約應在通觀
    全文，並斟酌立約當時之情形，以期不失立約人之真意（最
    高法院92年度台上字第1583號判決意旨參照）。查本件上訴
    人與皇品公司所簽立「股權讓渡協議書」第2條，約定上訴
    人將其持有被上訴人公司股權及在建工程款，以一億三千萬
    元之代價，讓渡與皇品公司，雖未明言提及系爭借款債權，
    惟依上開說明，其真意應已包含上訴人對被上訴人公司之股
    權及與興建納骨塔工程有關所發生之一切權利義務，自亦包
    含系爭4,000萬元債權在內；上訴人主張其未將系爭債權一
    併出售轉讓云云，自非可採。
五、次按債權讓與係以移轉債權為標的之諾成、不要式契約，僅
    在通知債務人以前，不能對債務人主張其效力，於債權讓與
    契約發生效力時，債權即行移轉於受讓人，讓與人因而喪失
    其收取權與處分權，對該債權已不具處分之權限。又債權讓
    與係屬準物權行為具獨立性，於讓與契約發生效力時，債權
    即移轉於受讓人，其原因關係之存否，於既已成立生效之債
    權讓與契約並無影響。是以債權讓與為清償債務之方法，縱
    其債務不存在，亦僅生讓與人得否請求受讓人返還不當得利
    之問題，要難謂其不生債權移轉之效力（最高法院92年台上
    字第624號判決參照）。經查，系爭股權讓渡協議書之簽署
    者除系爭借款之債權人即上訴人、受讓人即第三人皇品公司
    （法定代理人謝明昌），係買賣雙方當事人外，且上訴人當
    時亦擔任被上訴人公司（即債務人）之法定代理人，自足認
    被上訴人已受通知並知悉該債權讓與之事實，而發生效力；
    則上訴人對被上訴人公司已無系爭借款債權存在，被上訴人
    拒絕給付，自非無據。雖上訴人主張因皇品公司就股權讓渡
    協議書之債務不履行，已依法催告並據以解除契約後，向原
    審法院另案起訴請求皇品公司回復原狀（原法院93年重訴字
    第94號），原法院於95年11月10日作成判決，命皇品公司應
    將被上訴人公司之股份返還予上訴人，如不能返還時，皇品
    公司、林宏志應連帶或謝明昌應給付伊一億三千萬元，及加
    付利息等情，固據其提出上開判決正本（影本）為證（本院
    卷第181頁以下）。惟依上開說明，該股權讓渡契約雖經解
    除，僅係其給付之原因關係消滅，其已生效之債權讓與行為
    並不當然失效，自不因此而當然回復為上訴人所有，上訴人
    縱經取得法院勝訴判決，命債務人即皇品公司返還系爭股權
    （或系爭債權），惟在皇品公司履行其義務之前，上訴人自
    仍不得主張其為系爭借款之債權人而據以行使權利。從而，
    上訴人主張其為系爭借款之債權人而本於消費借貸之法律關
    係，請求被上訴人給付系爭借款，並加付利息，即非有據，
    不應准許。
六、綜上所述，上訴人本於消費借貸之法律關係請求被上訴人給
    付4,000萬元及自93年6月25日起至清償日止，按週年利率百
    分之10計算之利息，為無理由，不應准許。其假執行之聲請
    亦失所附麗，應併予駁回。原審為上訴人敗訴之判決，及駁
    回其假執行之聲請，並無不合。上訴意旨指摘原判決不當，
    求予廢棄改判，為無理由。
七、本件事證已臻明確，兩造其餘攻擊或防禦方法及所提證據，
    均與本院心證之形成及判決結果不生影響，爰不一一再加以
    論述，併此敘明。
八、據上論結，本件上訴為無理由，依民事訴訟法第449條第1項
    、第78條，判決如主文。
中　　華　　民　　國　　 96　　年　　1　　月　　23　　日
                  民事第三庭    審判長法　官　陳光秀
                                      法　官　莊俊華
                                      法　官　曾平杉
上為正本係照原本作成。
如對本判決上訴，須於判決送達後20日內向本院提出上訴狀，未
表明上訴理由者，應於上訴後20日內，向本院提出理由書（須附
繕本）。依法須繳納裁判費並應委任律師為訴訟代理人，始得上
訴。
中　　華　　民　　國　　 96　　年　　1　　月　　23　　日
                                      書記官  蕭奎璋
【附記】
民事訴訟法第466條之1：
(1)對於第二審判決上訴，上訴人應委任律師為訴訟代理人。但上
  訴人或其法定代理人具有律師資格者，不在此限。
(2)上訴人之配偶、三親等內之血親、二親等內之姻親，或上訴人
  為法人、中央或地方機關時，其所屬專任人員具有律師資格並
  經法院認為適當者，亦得為第三審訴訟代理人。
  民事訴訟法第466條之2：
  上訴人無資力委任訴訟代理人者，得依訴訟救助之規定，聲請
  第三審法院為之選任律師為其訴訟代理人。
